臺灣花蓮地方法院民事裁定　　　　　　100年度家聲字第120號
聲　請　人　陳紅葉
代　理　人　林政雄律師
相　對　人　林利富
上列聲請人聲請選任受監護人特別代理人事件，本院裁定如下：
    主  文
聲請駁回。
聲請程序費用由聲請人負擔。
    理  由
一、本件聲請意旨略以：聲請人為相對人之母，緣相對人因患有
    中度智能障礙，領有殘障手冊，已達不能處理自己事務之程
    度，日常生活需完全由他人照護，已不能為（受）意思表示
    或辨識其效果，前經鈞院於民國97年11月17日以97年度禁字
    第51號裁定宣告為禁治產人在案。今因相對人之父即被繼承
    人林文盛於93年5月8日死亡，其繼承人有被繼承人之配偶陳
    紅葉、子女林利來、林利勝、林利富、林利輝、林利清、林
    利福、林利生、林利發、陳嬌妹、陳珍妮、陳珍珠等人。被
    繼承人林文盛留有位於花蓮縣瑞穗鄉鶴岡村13鄰82號房屋及
    花蓮縣瑞穗鄉○○段2401地號、2402地號、2444地號土地之
    耕作權與現金新臺幣（下同）600,000元之遺產。因相對人
    之監護人即聲請人亦為本件繼承人而與相對人之利益相反，
    依法不得代理，爰依民法第1086條第2項規定，聲請選任聲
    請人之女婿盧仁光為受監護人林利富之特別代理人，以便為
    相對人辦理繼承分割事務等語。
二、按民法總則中華民國97年5月2日修正之條文施行前，已為禁
    治產宣告者視為已為監護宣告；民法規定之禁治產或禁治產
    人，自民法總則中華民國97年5 月2 日修正之條文施行後，
    一律改稱為監護或受監護宣告之人；中華民國97年5月2日修
    正之民法總則第14條至第15條之2之規定，自公布後一年六
    個月施行。民法總則施行法第4條第2項、第4條之1、第4條
    之2分別定有明文。次按監護人於監護權限內，為受監護人
    之法定代理人。監護人之行為與受監護人之利益相反或依法
    不得代理時，法院得因監護人、受監護人、主管機關、社會
    福利機構或其他利害關係人之聲請或依職權，為受監護人選
    任特別代理人。成年人之監護，除本節有規定者外，準用關
    於未成年人監護之規定，民法第1098條第1項、第2項、第11
    13條分別定有明文。又民法第1098條第2項所定「依法不得
    代理」係採廣義解釋，包括民法第106 條禁止自己代理或雙
    方代理之情形，以及其他一切因利益衝突，法律上禁止代理
    之情形而言。又按監護人對於受監護人之財產，非為受監護
    人之利益不得使用或處分。為不動產之處分時，非經法院許
    可，不生效力，民法第1101第1項第1款條定有明文，上開規
    定依民法第1113條，並為成年人之監護所準用。
三、經查：林利富前經本院裁定為禁治產人之事實，經本院依職
    權調取97年度禁字第51號案卷核閱無誤，並有裁定書影本1
    份在卷可按，又聲請人陳紅葉為林利富之母，林利富受法院
    為禁治產宣告時，依法由其擔任監護人，則依前揭說明，原
    禁治產人林利富應視為已受監護宣告，合先敘明。而相對人
    之父林文盛於93年5月8日死亡，遺有位於花蓮縣瑞穗鄉鶴岡
    村13鄰82號房屋及花蓮縣瑞穗鄉○○段2401地號、2402地號
    、2444地號土地之耕作權與現金600,000元之遺產，其繼承
    人有配偶陳紅葉、子女林利來、林利勝、林利富、林利輝、
    林利清、林利福、林利生、林利發、陳嬌妹、陳珍妮、陳珍
    珠等人，有戶籍謄本、繼承系統表、財政部臺灣省北區國稅
    局遺產稅免稅證明書、土地登記謄本、遺產分割協議書等件
    在卷可稽，聲請人之主張自堪信為事實。然觀諸聲請人提出
    之遺產分割協議書，其內容略為：被繼承人林文盛之遺產，
    不動產部分坐落花蓮縣瑞穗鄉○○段2401地號、2402地號、
    2444地號土地之耕作權，分割後由繼承人即聲請人陳紅葉單
    獨全部繼承，而相對人繼承部分則為零，準此，可知本件遺
    產分割協議，將使相對人喪失其因繼承所得系爭耕作權之權
    利，且相對人未取得任何補償，再參之聲請人提出之財政部
    臺灣省北區國稅局遺產稅免稅證明書，被繼承人遺有遺產核
    定價額共計697,430元，各繼承人按其應繼分原可分得58,11
    9元（計算方式：697,430÷12＝58119.17，小數點二位以下
    四捨五入），今全體繼承人協議上揭2401、2402、2444地號
    土地之耕作權由聲請人單獨繼承（核定價額計71,630元），
    然對於花蓮縣瑞穗鄉鶴岡村13鄰82號房屋（經核定價額為
    25,800元）及現金600,000並未協議，若由各繼承人按其應
    繼分繼承，則每人可分得52,150元（計算方式：25,800÷12
    +600,000÷12＝52,150），是除聲請人以外，其他繼承人分
    得之價額顯低於渠等原本可分得之價額。依本件遺產分割協
    議，相對人將喪失對被繼承人林文盛之遺產之耕作權，且相
    對人並未取得任何補償，從而，本件遺產分割協議，客觀上
    實難認為係為受監護人林利富之利益，揆諸上揭規定，聲請
    人自不得將相對人繼承之遺產予以處分，則聲請人以欲辦理
    被繼承人林文盛之遺產分割為由，聲請本院為相對人選任特
    別代理人，自不能准許。
四、依非訟事件法第21條第1項前段，裁定如主文。
中    華    民    國   100    年    10    月    28    日
                  家事法庭      法  官  陳月雯
上列正本證明與原本無異。
如對本裁定不服，應於送達後10日內，向本院提出抗告狀（應抄
附繕本）。
中    華    民    國   100    年    10    月    29    日
                                書記官  陳蓮茹